【裁判字號】    90,重上更(四),73
【裁判日期】    900725
【裁判案由】    重利等
【裁判全文】
臺灣高等法院刑事判決                  九十年度重上更(四)字第七三號
    上  訴  人
    即  被  告  丙○○
                乙○○
    共      同
    選任辯護人  顏火炎
右列上訴人因重利等案件，不服臺灣臺北地方法院八十三年度訴字第二０三六號，中
華民國八十四年四月二十八日第一審判決（起訴案號：臺灣臺北地方法院檢察署八十
三年度偵字第五一０八、八五八六號，併辦案號：同署八十三年度偵字第一三五０三
、一九三五四號），提起上訴，本院判決後，經最高法院第四次發回更審，本院判決
如左：
    主  文
原判決撤銷。
丙○○、乙○○均無罪。
    理  由
一、公訴意旨略以：丙○○、乙○○基於共同犯意，自民國（下同）七十七年起，在
    臺北市○○○路○段八四號四樓之三，開設協和聯合代書事務所，而後以新台幣
    （下同）每萬元每日利息一百元至二百五十元不等之高利，借款與因急迫亟需資
    金之商業負責人或個人，每次借款除須書立借據、支、本票外，另亦須提供借款
    人或親友之不動產設定抵押權擔保，並執此為業。其間曾以日息一百元之代價，
    借款三十萬元予彭鏡琴；日息二百元借款八十萬元予丁○○；月息一千八百元借
    款二百六十萬元予壬○○；日息一百二十元借款二百萬元予己○○；日息一百二
    十元借款二百萬元癸○○；日息一百二十元至二百五十元借款三千萬元予庚○○
    。嗣上揭借款己○○部分，至八十三年四月二十日止，借款期間近一年，竟向己○○之兄戊○○誑稱本息已達二千四百七十九萬五千元，使戊○○不知有詐，而
    將臺北縣新店市○○路六四巷四號一樓房屋及座落基地所有權過戶予不知情之林
    育培抵債。癸○○部分之借款，至八十三年一月十三日，向癸○○之妻甲○○誑
    稱積欠巨額本息，使甲○○不知有詐，將臺北市○○路○段六一號房屋及座落基
    地過戶予不知情之蘇順清抵債。而庚○○部分之借款，則騙使庚○○提供其名義
    之臺北市○○路五二巷二五之一號房地，其母林秋菊名義之臺北市○○區○里○
    段○○○段九二之三、四、五、十一、二六、二七、二八、二九、三０、三一、
    三二、三三、三六、三七、四０、四一、四三地號土地，正鋼營造工程股份有限
    公司（下稱正鋼公司）名義之新竹縣竹北鄉○○段五０一、五０二、六００、六
    ００之一至一０地號土地，設定一億二千八百萬元之抵押權，而後至八十三年六
    月間，向庚○○誑稱借款本息已達一億三千萬元，案經庚○○、癸○○提出告訴
    ，因認被告二人涉犯刑法第三百四十五條以犯重利罪為常業、同法第三百三十九
    條第一項詐欺取財等罪嫌云云。
二、按犯罪事實應依證據認定之，無證據不得推定其犯罪事實；又不能證明被告犯罪
    者，應諭知無罪之判決，刑事訴訟法第一百五十四條、第三百零一條第一項分別
    定有明文。而事實之認定，應憑證據，如未能發現相當證據，或證據不足以證明
    ，自不能以推測或擬制之方法，為裁判基礎；且認定被告犯罪事實所憑證據，雖
    不以直接證據為限，即間接證據亦包括在內，然不論直接證據或間接證據，其為
    訴訟上之證明，須於通常一般之人均不致有所懷疑，而得確信其為真實之程度者
    ，始得據為有罪之認定，倘其證明尚未達到此一程度，而有合理之懷疑存在而無
    從使事實審法院得有罪之確信時，即應由法院為諭知被告無罪之判決；又告訴人
    之告訴，係以使被告受刑事訴追為目的，是其陳述是否與事實相符，仍應調查其
    他證據以資審認，最高法院四十年台上字第八六號、七十六年台上字第四九八六
    號、五十二年台上字第一三００號分別著有判例足供參照。
三、公訴人認被告二人涉犯刑法以犯重利罪為常業、詐欺取財等罪嫌，無非係以被告
    丙○○、乙○○分別坦承借款予癸○○、庚○○之事實，且分據被害人庚○○、
    癸○○、戊○○、彭鏡琴、丁○○、壬○○等人指訴被告二人所涉重利、詐欺取
    財等情綦詳，並有上開土地、建物登記謄本、借款登記簿、被害人及其他借款人
    身分證影本、抵押設定登記申請書、借據等扣案足憑為其主要論據。訊之被告丙○○、乙○○則堅決否認涉有前開犯行，被告丙○○並辯稱：渠非聯合代書事務
    所董事長，亦未與乙○○共同經營貸款業務，只是曾經友人介紹以利息二分借款
    約一億一千萬元予庚○○而已，其他借款人並不認識，未曾借款予他人云云。被
    告乙○○則辯稱：其經營之聯合代書事務所主要是從事不動產之仲介買賣，不作
    貸款業務，期間雖曾因他人之介紹而借款予壬○○三百五十萬元、己○○二百萬
    元、癸○○三百萬元及庚○○三千萬元，但利息均為二分或一分半，並無顯不相
    當之重利情形。又渠不認識彭鏡琴、丁○○，亦未出借款項予他們云云。
四、經查：
    (一)告訴人庚○○雖於臺北市調查處調查、檢察官偵訊中分別指稱：「．．．我因
      生意需要金錢週轉，經朋友介紹認識丙○○等人，並自八十二年十月十六日起
      向渠等借款，每次借款新台幣一百五十萬元或二百萬元不等，利息計算為每萬
      元每日二百五十元（即七十五分利），後因借款次數頻繁，利息改為每萬元每
      日一百二十元（即三十六分利）、一百三十元（即三十九分利）不等，每次借
      款期限八至十天。．．．其中自八十二年十月十六日至十一月六日期間，我計
      向丙○○等人借款本金為二千四百三十二萬八千元，利息為三百八十五萬四千
      六百元，均付與丙○○等人。又自八十二年十一月六日起，我向丙○○等人借
      款時，因開具前述華南銀行等支票於到期日未能償還，乃填具加付利息之新票
      換票，以展延償還日期，至八十二年十一月二十五日止，我陸續向丙○○等人
      借款開具給其之支票，金額（含本金利息）總計五千零六十五萬元。」、「．
      ．．自八十二年十月十六日至十二月八日止，我尚積欠丙○○等人借款五千零
      六十萬，其中內含利息一千三百八十九萬五千六十元，另連同先前已付三百八
      十五萬四千六百元利息，總計全部利息一千七百七十四萬九千六百六十元。」
      （以上見台北市調查處卷，第一頁反面至第二頁、第四頁）、「我從八十二年
      十月借款以後，利息付一千七百多萬元。本金借三千多萬元。．．．八十二年
      十一月二十九日我退票，我還欠五千零六十萬元。」（見偵字第五一０八號卷
      ，第一三頁反面），然告訴人庚○○就核算最末積欠之本息五千零六十萬元，
      究其基準日係以八十二年十一月二十五日？或同年月二十九日？抑或同年十二
      月八日？前後供述尚且不一，已非無疑。且據前開陳述，可徵告訴人庚○○除
      於八十二年十一月六日前曾給付利息共三百八十五萬四千六百元，嗣即以填具
      加付利息之新票換票，以延展償還日期，而未再支付本息，末則積欠丙○○等
      人借款五千零六十萬，其中內含利息一千三百八十九萬五千六十元等情，惟告
      訴人於同一調查中卻供稱：「以八十二年十一月二十五日為例，我當天因有先
      前借款支票到期，金額為九百一十七萬元，當天未能償還，於是丙○○等人便
      要求我另開八十二年十一月二十九日到期之支票（按：開立五張）換票，．．
      ．總計九百一十七萬元抵付，另以每萬元每日一二０元（月息三十六分）及每
      萬元每日一三０元（月息三十九分）計算十一月二十五日至二十九日之利息為
      五六一、九五０元（即「應收現金」金額），我當日除開具上述五張支票及支
      付「應收現金」利息五六一、九五０元給丙○○外，並依照他們所提供之「收
      據」金額填具二張「茲收到現金六、七八五、九００元．．．」、「茲收到現
      金二、三三八、二五Ｏ元．．．」之收據給他們，依照「收據」、「應收支票
      」等資料來看，他們僅以月息三分來計算利息。．．．我可提供十一月二十五
      日渠等遺留下記載有「應收支票」等資料憑證影本乙張供貴處參考。」（見台
      北巿調查處卷，第三頁），並提呈該遺留之利息計算書影本乙張（見台北巿調
      查處卷，第六頁）以供憑考，核與前揭八十二年十一月六日後即未再支付本息
      之陳述，顯然並不一致，則此利息計算書是否為真？被告二人是否確曾收取該
      五十六萬一千九百五十元之「應收現金」重利？自堪疑義。故在被告丙○○、
      乙○○自始堅決否認涉有重利犯行及見過前開利息計算書情形下（見偵字第五
      一０八號卷，第六六頁、第八九頁），自難單憑告訴人庚○○有瑕疵之指述，
      在無其他積極或輔助證據之佐證，而遽為被告二人不利之認定。
    (二)第查，被告丙○○曾具狀辯稱：關於庚○○部分，其借款方式多以支票調現，
      利息以二分計算，自八十二年十一月底庚○○向渠調現之票據陸續退票，金額
      約一億一千萬元，庚○○即避不面，依每次調現之票據面額扣除利息後給付現
      金之借據計算，利息均為二分左右，況一般商場上有擔保借款，亦無利息如此
      高之理，並提出庚○○簽書之借款票據、現金收據暨製作相關之借款明細表為
      證（見原審卷，第一四八頁、第一五０至二六一頁），則核算告訴人庚○○自
      八十二年十月十五日至八十二年十一月二十四日間即向被告丙○○貸款總額高
      達一億一千六百四十七萬二千四百二十元，另本院稽核告訴人庚○○於臺北市
      調查處所供稱：．．．其中不動產設定部分，計提供辛○○名下內湖新里族羊
      綢小段九二之五、三二、三七、四０地號土地（已設定給丙○○，金額六千三
      百萬元，另簽發辛○○本票三千九百萬元）；同前小段九二之三、四、一一、
      二六、二七、二八、二九、三０、三一、三三、三六、三九、四一、四三地號
      土地（已設定給乙○○三千九百萬元，另簽發辛○○本票三千九百萬元）、正
      鋼公司所有竹北竹仁段五０一、五０二、六００及六００之一至一０地號土地
      （已設定予丙○○二千六百萬元，另簽發正鋼公司本票二千六百萬元），合計
      一億二千八百萬元云云（台北市調查處卷，第四頁），亦屬相符，即若告訴人
      庚○○確僅借貸本金三千六百七十萬四千九百四十元、積欠利息一千三百八十
      九萬五千零六十元，顯斷無親自簽立高達一億一千六百四十七萬二千四百二十
      元之票款票據及現金收據，並設定一億二千八百萬債務之抵押權之理，是被告
      丙○○所辯，尚屬信而有徵。末衡以告訴人庚○○係擔任正鋼公司財務經理（
      見臺北市調查處卷，第一頁），而本件大部分係利用正鋼公司之票據、及不動
      產抵押設定告貸巨額資金週轉，自應得正鋼公司執行業務股東（或董事）同意
      ，始得為之，尚無告訴人專擅之可能。況告訴人庚○○於本院更審中指稱係因
      被其他地下錢莊追債，始誣陷被告丙○○迫其將供抵押之不動產交出，藉以拍
      賣還債，惟至偵查中已達成和解（見更(一)審卷，第六七、六八頁；更(二)審卷，
      第六四、六五頁；更(三)審卷，第一五七至一六０頁：庚○○信函）等情明確，
      而觀諸該和解協議書內容（見更(一)審卷，第四０至四一頁），詳載告訴人於八
      十二年十月間起陸續向丙○○借款積欠債務，因償債能力所限，雙方達成協議
      ，庚○○願清償八千萬元，並自八十三年元月一日起按月息二分計算利息等語
      ，益徵被告丙○○、乙○○並無重利之情形。
    (三)關於被告丙○○、乙○○重利借貸予告訴人癸○○之經過情形，訊之告訴人癸○○於臺北市調查處調查時先係供稱：我於民國八十一年七、八月間起至八十
      二年十二月間，曾多次向聯合代書事務所丙○○、乙○○借錢週轉，每次借款
      大約新台幣三十、五十萬元至一百萬元不等，最初利息計算方式為每萬元日息
      一百二十元，以十天或十五天為一期，利息先扣，並開立同額支票，及借款金
      額加三成之本票作為擔保。．．．如有擔保不動產則每萬元日息為六十元，．
      ．．至八十二年七月間我累積積欠吳、石二人大約二百萬元，遂應渠二人要求
      除提供上述土地、建物作為擔保外，並交付渠等我本人身分證影本、印鑑證明
      及印鑑章、土地登記謄本、建物謄本、戶籍謄本等相關資料，另在空白之授權
      書、切結書、不動產買賣契約書及土地建物抵押權設定契約書上蓋章，．．．
      同年（即八十二年）八月，我已累計借款二百八十五萬元，因為每萬元日息六
      十元負擔太重，故由聯合代書事務所將我上述土地、建物設定抵押權三百九十
      萬予李博欽，由李博欽代我償還上述借款，我並開立三百萬元支票及三百九十
      萬元本票交付李博欽，亦即我向李博欽借款三百萬元，並先支付利息二十七萬
      元，到期日八十三年一月十二日（月息三分）。．．．乙○○於八十三年一月
      十三日打電話給我太太甲○○通知償還票款，絕口不提曾經同意延期清償之事
      ，因為我太太無法處理票款債務，乙○○遂逕行將我所有前述土地、建物移轉
      登記至渠本人名下。．．．聯合代書事務所職員均稱丙○○為吳董，稱乙○○
      為石總，我去借錢大多數是與吳、石二人洽談，偶爾也會與其他職員洽談計息
      事宜，惟仍須經吳、石二人同意才算數，所以丙○○與乙○○是聯合代書事務
      所專營地下錢莊之實際負責人云云（見偵字第五一０八號卷，第八二頁反面至
第八四頁），惟其於八十三年六月十五日告訴狀卻指稱：告訴人於八十一年十
      一月中旬，因經商虧損，須款週轉，始由案外人陳春芳介紹，向該所承辦人方
      循綱以支票借款，於八十二年七月至八十二年十月底由吳至平經辦，自一百八
      十萬元滾到二百八十萬四千五百元，實在無力負擔，乃將自有座落台北市○○
      區○○段三小段二一二地號，．．．及其土地建物即內湖路二段六一號（建號
      ：００五二一）設定抵押登記予被告李博欽，以減輕利息負擔，詎料八十二年
      十二月二十三日告訴人因違反稅捐稽徵法案被台中地院檢察署收押禁見，被告
      乙○○忽而逼迫告訴人之妻甲○○支付利息，忽而詐稱告訴人積欠巨額利息，
      ．．．致乙○○將告訴人所有土地及建物移轉為己有云云（見偵字第一三五０
      三號卷，第二頁），並提出方循綱名片、各時期借款過程辦理人等資料影本（
      同上偵卷，第四頁）為憑，足見告訴人癸○○就借款始期、借款過程辦理人，
      前後指述情節不一，已非無瑕疵可指。另據證人吳志平於本院前審及更(三)審中
      分別指稱：「不是受僱於被告二人，是靠行。．．．（借款給癸○○情形？）
      他本向公司的方代書接洽，方代書離開，就向我借，十萬、二十萬元，二、三
      次，資金是我的，三分利（前審卷，第四五頁）」、「透過方循綱認識癸○○
      。八十一、八十二年間借款給癸○○二、三次，利息二分半。．．．（癸○○
      有無向乙○○借款？）金額大的我沒能力借他，他自己向乙○○借款。．．．
      同在一處辦公，曾經聽過癸○○向乙○○借款三百萬元之事，利息二分。（對
      癸○○供述透過方循綱介紹，由你承辦等情形有何意見？）沒有此事（更(三)審
      卷，第六四頁）」等語，顯然否認其與被告丙○○、乙○○有僱傭關係，及居
      間經辦借款等情，則告訴人癸○○上開陳述之真實性自益形薄弱。再者，告訴
      人癸○○如確係因被告二人重利犯行，致借貸一百八十萬元滾利到二百八十萬
      五千元，若此被告二人直接以告訴人於八十二年七月間已交付之不動產相關資
      料，逕設定抵押權予自己即足，又何須輾轉居間證人李博欽以月息三分借貸，
      設定抵押予李博欽，然後再代償該項借貸，而徒損耗期間可得之重利，顯與常
      情有悖。復參酌證人李博欽於偵查、本院更(三)審中證稱：與乙○○是朋友關係
      ，他說要周轉，拿癸○○不動產抵押給我看，並說要給我二分利，經過二、三
    個月就還給我云云（見偵字第一三五０三號卷，第三五頁；更(三)審卷，第六五
      頁），準此，被告乙○○所辯稱：渠沒有先借一百八十萬元予癸○○，我只介
      紹李博欽借他三百萬元云云，核諸前揭情理、事證並無相違，自不得在無積極
      或輔助證據佐證下，專憑告訴人癸○○前開單方有瑕疵之指述，遽指被告所言
      虛妄。此外，本院審酌告訴人癸○○曾於八十一年十二月二十一日將所有臺北
      市○○路○段六一號房屋及座落基地（土地：內湖區○○段○○段０二一二地
      號、建物：內湖區○○段○○段０五二一建號），設定債權額三百九十萬之抵
      押權予被告乙○○，惟至八十二年一月十一日則因清償而塗銷登記，此有上開
      建築改良物登記簿影本一份附於本院卷足憑，核與被告乙○○於更(三)審所稱：
      癸○○是方代書介紹的，八十一年十一月借款三百萬元，．．．八十二年元月
      清償云云（更(三)審卷，第二八頁）大致相符，則若被告等確以重利盤剝告訴人
      ，癸○○焉得不懼其重利，於八十二年一月該筆三百萬元之借貸清償後仍續行
      借貸？縱如告訴人癸○○所稱我經營進出口貿易需要資金，所以很急云云，惟
      若以借高利周轉經營，顯無利可圖，又有何人願為之？退步言之，告訴人清償
      後仍經常性告貸，乃衡之仍有利者，則亦非出於急迫、輕率或無經驗為之，均
      足證告訴人癸○○之指述尚屬有疑，自不得持為被告二人論罪之依據。
    (四)另據證人即借款人壬○○雖於偵查中證稱：我在八十一年經營餐廳，被朋友倒
      債，在外負債一千多萬元，我很急需錢，經過其他代書介紹向丙○○、乙○○
      借，在八十一年八月開始借，陸續借了二百六十幾萬元，月息十二分至十八分
      ，一萬元一個月一千二百元到一千八百元的利息，我提供逸仙路的房子供擔保
      。．．．算至八十二年七、八月間，我總共付出二百八十萬元的利息云云（見
      偵字第五一０八號卷，第一０九頁反面，第一一０頁），惟此迭經被告丙○○
      、乙○○堅決否認，被告乙○○並辯稱：曾因他人之介紹而借款予壬○○三百
      五十萬元，利息均為二分或一分半云云（見更(二)審卷，第一六七頁），而本院
      稽核扣案物壬○○所書立之切結書，即載明向「乙方」借款三百五十萬元；參
      酌被告乙○○於調查中亦坦承「乙方」借款．．．，係向渠借的（見偵字第五
      一０八號卷，第八七頁），顯無積極事證足佐證人壬○○所指「借了二百六十
  幾萬元，共付出二百八十萬元的利息」等語係屬真實。而查告訴人壬○○係以
      台北市○○路五十巷二十號二樓房屋設定二百六十萬元抵押權，及台北市○○○路○段二三三號六樓房屋設定一百三十萬元抵押權予被告乙○○，至八十二
      年四月三十日即作價將逸仙路房屋賣給乙○○，八十二年五月二十日登記完成
      ，此分別有上開建築改良物登記簿在卷足稽。其既於五月二十日作價售予被告
      乙○○，則如何可能計算利息至八十二年七、八月間，均徵證人壬○○前揭證
      詞有瑕疵可指。綜上所述，卷內顯乏補強證據以供此部分重利之佐證，本院自
      難以證人前開有瑕疵之一次證詞，率爾認定被告丙○○、乙○○確有重利之犯
      行。
    (五)按證人以聞自未到案證人在審判外之陳述作為內容之陳述，純屬傳聞之詞，其
      既未親自聞見或經歷其所陳述之本案事實，法院縱令於審判期日對其訊問，或
      由被告對其詰問，亦無從擔保其陳述內容之真實性，而該證人又從未到案受訊
      ，以確認該傳聞陳述之真偽，則該傳聞之證詞，在未究明真實性前，如遽採為
      證據，殊有違事實審法院證據之調查應採直接主義及刑事訴訟法第一百六十三
      條第二項、第一百六十六條之立法精神（最高法院八十八年度台上字第六六八
      八號判決意旨參照）。本件證人即借款人己○○之兄戊○○雖於台北市調查處
      調查時指稱其弟己○○向聯合代書事務所借款，「每萬元日息是一百二十元」
      云云（見偵字第五一０八號卷，第七八頁反面），惟其亦同時陳稱：「我聽他
      （指己○○）說起．．．（同上偵卷，第七八頁反面）」、「（日息每萬元一
      百二十元有無證據？）沒有，我找不到我弟弟。有用電話聯絡，我就約我弟弟
      到咖啡廳講，才知道日息每萬元一百二十元，我想已經和解，就把本票、書面
      證據都撕掉了（更(二)審卷，第六一頁、第六二頁）」等語，嗣至本院更供稱：
      「（知道他利息錢如何算？）不知道。（為何在調查局說一萬元日息一百二十
      元（誤載為一百二十五元）？）」調查局說大家都這樣說云云，顯示證人戊○○供詞源係聽聞（傳聞證據）抑或調查局誘導之言。而本件借款人己○○屢經
      審理法院按址傳訊均未到案供述實際借貸經過、及利息計算等情，此有己○○
      之本院戶役政等資料查詢表、各次傳訊己○○之法院送達證書回執附卷足憑，
      而質之證人戊○○亦供稱：渠不知其弟己○○現在何處云云（見本院九十年六
      月二十九日訊問筆錄，第三頁），自無法令其到案以釐清此部分案情，則前開
      戊○○聽聞或被誘導之供詞，即應排除其證據能力，不得作為不利於被告認定
      之基礎。
    (六)綜上，告訴人庚○○雖於調查局台北市調查處訊問中供稱：「．．．每次借款
      金額一百五十萬元至二百萬元不等，利息計算為每萬元每日二百五十元，．．
      ．後因借款次數頻繁，利息則改為每萬元每日一百二十元、一百三十元。」、
      告訴人癸○○於法務部調查局台北市調查處訊問中供稱：「每次（向丙○○、
      乙○○）借款大約三十、五十萬元至一百萬元不等，最初利息計算方式為每萬
      元日息一百二十元，以十天或十五天為一期，．．．也曾多次借過百萬元以上
      ，．．．提供不動產擔保則每萬元日息六十元。」於偵查中供稱：「因經營公
      司需要資金很急，利息是每萬元每日預扣一百或一百二十元。」、證人壬○○
      於偵查中供稱：「在八十一年八月開始借，陸續借了二百六十多萬元，月息十
      二分至十八分，一萬元一個月一千二百元到一千八百元。」、證人戊○○於調
      局處訊問、本院(二)審審訊中供稱「每萬元日息是一百二十元」等語，惟其或屬
      傳聞證據、或缺乏任何其他積極、輔助證據足證被告二人確曾約定或收取上開
      重利等情，誠如前述，已非無疑。況衡以告訴人庚○○、癸○○、證人壬○○
      所指向被告丙○○、乙○○借貸時間為八十一、八十二年間，且期間均曾以不
      動產抵押供擔保，惟渠等所述之借款利率，顯然亦呈相當之差異。即以庚○○
      所指借款本金二千四百三十二萬八千元，利息為三百八十五萬四千六百元，其
      週年利率為百分之三十六，癸○○以其前述不動產設定抵押向乙○○借款三百
      萬元經清償塗銷再設定抵押予李博欽借款三百萬，其自承利息為月息三分即周
      年利率亦為百分之三十六，而壬○○依書立借據貸款三百五十萬元借款期間為
      一年，未償本息，除逸仙路房屋作價轉讓乙○○抵債外，另一忠孝東路四段房
      屋經法院拍賣乙○○尚分得九十九萬二千三百二十七元，此有台北地方法院民
      事執行處八十三年民執碁字第六九六五號拍賣分配表可稽，依此計算其利息亦
      在月息二分至三分而已，而審酌被告丙○○固坦承曾貸放金錢予庚○○；被告
      乙○○亦供承貸款予庚○○、癸○○、壬○○、己○○等人，然均終堅稱貸放
      利率係月息一分半或至二分間（見偵字第五一０八號，第三七頁、第八六頁；
      原審卷，第一三四頁反面、第三二七頁反面；更(二)審卷，第一六七頁等），核
      算全年利率應為百分之十八及百分之二十四，雖略超出法定最高利率（百分之
      二十）之限制，惟按刑法第三百四十四條重利罪成立之要件，須取得與原本顯
      不相當之重利，始足當之，且必貸與人與借用人約定利率超過法定限制，致取
      得利益與原本顯不相當，但立約時如無乘債務人急迫或無經驗之情形尚不構成
      本條之罪，司法院院解字第三０二九號解釋足資參照，而所謂取得與原本顯不
      相當之重利，係指就原本利率、時期核算及參酌當地之經濟狀況，較之一般債
      務之利息，顯有特殊之超額者而言。而公眾週知之事實，毋庸舉證，刑事訴訟
      法第一百五十七條定有明文。查民間利息通常為月息二、三分，即年利率百分
      之三十六之利息，雖超過民法第二百零五條最高約定利率之限制，衡諸現時社
      會一般交易習慣尚不能認有特殊之超額且此為一般有民間資金往來經驗者所熟
      知，相關報章雜誌對銀行及民間利息之起落，亦時有報導，故本件被告二人依
      收取月息一分半至二分之利息或依告訴人庚○○、癸○○、壬○○所述最不利
  於被告之方式計算，其月息亦僅達三分，依吾國內現階段對於資金成本之評估
      ，尚非屬顯不相當之重利（最高法院八十四年度台上字第五三二九號、八十四
      年度台上字第五０六一號判決意旨參照）。
    (七)關於丁○○借款部分，係向張崑崙洽借，業據證人丁○○於偵查中供明在卷（
      見偵字第五一０八號卷，第九六頁反面），並有丁○○致張崑崙（即信函所稱
      「張代書」）之存證信函扣案可稽（見更(二)審卷，第二一四至二一五頁：職權
      調閱證物影印附卷），核與證人張崑崙於本院更(二)審供稱：（是否借錢給丁○○？）有的，十萬、二十萬，分次借。．．．借他月息二分半到三分。（丁○○有無向被告二人借錢？）丁○○並不認識被告二人，是跟我借錢．．．。（
      是否向被告二人調錢，來借丁○○？）不是云云（更(二)審卷，第二八頁反面、
      第二九頁）；被告丙○○、乙○○所稱：不認識丁○○，亦未出借款項等情大
      致相符，自乏積極證據足資證明被告涉有本件借貸之事實。末查，證人即借款
      人彭鏡琴於偵查中經檢察官提示扣案筆記簿，雖答稱係公司所借用者無誤，然
      又稱其並未向被告等借過款，係看報紙廣告以電話聯絡約在外面，借方與其接
      洽云云（見偵字第五一０八號卷，第九五頁反面至九六頁），究竟是何人借予
      彭女，出借之人與被告等間有無共犯關係，均有未明之處，本院前審履經傳喚
      及拘提彭鏡琴無著，自不能逕認彭鏡琴係向被告丙○○、乙○○二人借款，故
      彼二人此部分犯行亦尚屬不能證明。
    (八)至被告二人所經營之聯合代書事務所，雖係於七十六年間即開始營業，然依卷
      內所附證物及前揭各證人所證情節觀之，均無法證明被告二人有於此期間從事
      高利借貸行為，已如前述，則得否容認被告二人向戊○○（借款人己○○之兄
      ）、甲○○（借款人癸○○之妻）、庚○○誑稱巨額本息，以詐騙渠等移轉相
      關之不動產，誠有疑義，況被告二人分別借款予庚○○、癸○○、己○○之前
      ，即行交付所有權狀、印鑑、印鑑證明及授權書等過戶必要證件，約定以前揭
      房地設定抵押以擔保被告二人之債權，如屆期未能清償並授權被告二人於該屆
      期後得全權處理設定抵押之不動產等情，此分據證人戊○○於調查局之訊問中
      （見八十三年偵字第五一八０號偵查卷第七十八、七十九頁）及癸○○、庚○○於臺北市調查處訊問、偵、審中（見台北巿調查處卷及有關癸○○、庚○○
      調查、偵、審筆錄）陳述明確，並有在聯合代書事務所查獲之扣押物編號四、
      五、十四、廿九、六五等證物可佐，足證前揭設定抵押房地之有關過戶證件確
      是借款人即己○○、庚○○及癸○○自行交付予被告二人讓被告二人辦理過戶
      ，並非被告二人另向己○○之兄戊○○、癸○○之妻甲○○及庚○○本人施以
      詐術使另辦理過戶甚明，核與刑法詐欺取財之構成要件尚屬有間。
五、綜上所述，公訴人所指被告丙○○、乙○○涉犯刑法刑法第三百四十五條以犯重
    利罪為常業，及同法第三百三十九條第一項詐欺取財罪嫌，惟本院審據公訴人所
    舉相關事證，則有僅屬證人有瑕疵之片面陳述，而扣案證物亦僅得證明借貸擔保
    之事實（庚○○、癸○○、己○○部分），並非重利之跡證，顯尚乏其他積極或
    輔助證據可資憑考者；或屬不能證明被告二人涉及該項借貸者（以犯重利罪為常
    業部分）；或核與刑法詐欺取財罪構成要件有間，均難遽以上列條項之罪刑相繩
    。此外，復查無其他積極証據足証被告二人犯罪，自應為被告二人均無罪之諭知
    。是原審對詐欺取財部分認定被告二人無罪，並無不合，惟在以犯重利罪為常業
    部分仍為被告二人有罪之諭知，並對其等論罪科刑，則有違誤。被告二人上訴意
    旨憑此指摘原判決不當，經核為有理由，應由本院將原判決予以撤銷改判，諭知
    被告二人均無罪，以期適法。
六、至原審判決所指被告丙○○、乙○○對趙蕙珍重利部分（前併辦案號：八十三年
    偵字九九四七號），因其未據公訴人提起公訴，雖原審判決以前開部分與其所犯
    已起訴而原審認定有罪之以犯重利罪為常業罪間，係同一犯罪事實之一部，而併
    予審究，惟本件被告丙○○、乙○○被訴之以犯重利罪為常業罪部分，既經本院
    以不能證明被告犯罪而改諭知無罪之判決，已如前述，即無從與上揭未經起訴之
    部分成立事實上一罪之關係，自非為本案起訴效力所及，本院亦無法併為審理，
    附此敘明。
據上論斷，應依刑事訴訟法第三百六十九條第一項前段、第三百六十四條、第三百零
一條第一項，判決如主文。
本案經檢察官鄭龍照到庭執行職務。
中    華    民    國     九十     年      七        月      二十五      日
                            臺灣高等法院刑事第十庭
                                審判長法  官  溫  耀  源
                                      法  官  林  銓  正
              法  官  黃  金  富
右正本證明與原本無異。
檢察官如不服本判決應於收受送達後十日內向本院提出上訴書狀，其未敘述上訴之理
由者並得於提起上訴後十日內向本院補提理由書（均須按他造當事人之人數附繕本）
。
                                      書記官  江  采  廷
中    華    民    國      九十    年      七        月      二十七      日


司法院資訊處製作；財團法人民間司法改革基金會備份。
